【裁判字號】    97,消債更,1025
【裁判日期】    980609
【裁判案由】    聲請更生程序
【裁判全文】
臺灣高雄地方法院民事裁定          97年度消債更字第1025號
聲  請  人  甲○○
上列當事人因消費者債務清理事件聲請更生，本院裁定如下：
    主  文
聲請駁回。
聲請費用由聲請人負擔。
    理  由
一、按債務人不能清償或有不能清償之虞者，得依本條例所定更
    生或清算程序，清理其債務，消費債務清理條例（下稱消債
    條例）第3條定有明文。次按，經濟上陷於困境之消費者，
    若任其於惡性循環之債務窘境中自生自滅，其將衍生嚴重之
    社會問題，致難以維持安定之社會經濟秩序，故有分別情形
    依更生或清算之程序給予清理債務之必要，藉以妥適調整其
    與各相關債權人等間之權利義務關係，並謀求消費者經濟生
    活之更生機會，從而健全社會經濟發展。惟私法上之債之關
    係，係以當事人間之信賴關係為基礎，此為社會經濟組織之
    重要支柱，故當事人於以法律行為追求自己之利益之際，亦
    應顧及他方當事人之利益，暨考量債權債務在社會上之作用
    ，本於誠實信用之原則，行使債權及履行債務，故消費者欲
    以上開條例為其所負債務之調整者，自應本於誠信原則之要
    旨。是所謂債務人得聲請更生或清算者，自僅限於其不能清
    償債務或有不能清償之虞，而陷於經濟上之困境時，始得准
    許之，以避免濫用善意立法，圖謀個人債務減免，致使社會
    反而陷於道德危機，造成社會經濟之動盪。又依消債條例第
    151條規定，係採「協商前置主義」，而債務人於協商程序
    中，自應本於個人財產及收支狀況，依最大誠信原則，商討
    解決方案，如終究不能協商，於聲請更生或清算時，法院審
    酌上開條文所謂「不能清償債務或有不能清償之虞」，允宜
    綜衡債務人全部收支及財產狀況，評估是否已不能維持符合
    人性尊嚴之最基本生活條件。倘債權人曾提出協商方案，其
    條件是否確使債務人不能達到上開基本生活之要求等，為其
    判斷之標準。再按，聲請更生或清算不合程式或不備其他要
    件者，法院應以裁定駁回之，但其情形可以補正者，法院應
    定期間先命補正，復為消債條例第8條所明定。
二、聲請意旨略以：聲請人有不能清償債務情事，前於民國95年
    間提出債權人清冊，以書面向無擔保最大債權銀行台新國際
    商業銀行（下稱台新銀行）請求共同協商債務清償方案，於
    95年4月28日協商成立，並約定聲請人自95年5月起，應於每
    月繳納新臺幣（下同）28,542元（按年息6.88%計息），分
    80期攤還所欠債務1,827,274元，惟聲請人協商當時每月薪
    資收入僅20,000元，扣除協商金額28,542元後，已無剩餘，
    實不足維持自己之必要生活費用及勞健保費用。而聲請人為
    履行協議，皆向其他親友求助籌款繳納，現親友亦無法協助
    ，聲請人在長期入不敷出之情況下，於繳納14期協商款後，
    已無力繳納，而有不可歸責於己之事由，致履行顯有重大困
    難。而按聲請人無擔保或無優先權之債務總額未逾1,200 萬
    元，復未經法院裁定開始清算程序或宣告破產，爰依法聲請
    更生等語。
三、聲請人固以前情主張，惟查：
（一）聲請人於95年4月28日依「中華民國銀行公會會員辦理消
      費金融案件無擔保協商機制」與無擔保最大債權銀行台新
      銀行等銀行協商成立，並約定自95年5月起，分80期，依
      年利率6.88%計息，於每月繳納28,542元，惟聲請人於繳
      納13期後，自96年6月起即未繳息，經台新銀行認定毀諾
      乙節，有協議書、無擔保債務還款計畫、還款明細單、財
      團法人聯合徵信中心（下稱聯徵中心）專用債權人清冊及
      當事人綜合信用報告各1份（詳卷第16頁、第17、18頁、
      第41至44頁、第25至27頁、第19至24頁）附卷可稽，應堪
      認定。
（二）按消債條例之立法目的，係為使不幸陷入經濟困境之人得
      以清理債務、重建生活，並在清理過程中能保有符合人性
      尊嚴之最低基本生活，而非在維持債務人過去慣常之寬裕
      生活，是於評估債務人清償債務之能力時，並非任其主張
      生活費用之數額，否則將造成揮霍無度以致清償債務能力
      降低之人，反而更容易進入更生程序之歧異現象。查聲請
      人自94年6月22日起即投保勞工保險於高雄縣縫紉職業工
      會，而聲請人之健保投保金額為21,000元，有勞工保險被
      保險人投保資料表、全民健康保險保險對象投保歷史列印
      （詳卷第45頁、第46頁）附卷可稽。次查，聲請人95、96
      年度所得扣繳單位均為高雄縣玉慈愛心會，所得均為104,
      000 元，平均月收入約為8,667 元。此外，參酌聲請人自
      陳協商當時每月薪資約20,000元乙節，亦有聲請人陳報狀
      、95、96年度綜合所得稅各類所得資料清單（詳卷第39頁
      、第14、15頁）在卷可稽。另外，參諸聲請人協商後，仍
      有投保遠雄人壽保險股份有限公司之「終身壽險」（每月
      應繳納之保費數額為2,602 元）及全球人壽保險股份有限
      公司之「全球人壽防癌終身健康保險」（每月應繳納之保
      費數額為521 元）之支出，暨於毀諾後，又投保三商美邦
      人壽保險股份有限公司「新世紀理財變額萬能終身壽險A
      型」（每月應繳納之保險費為3,000 元）、南山人壽保險
      股份有限公司之「南山人壽財星高照變額萬能壽險」（每
      月應繳納之保險費為1,000 元）及新光人壽保險股份有限
      公司之「保本長紅終身壽險」（每月需繳納保險費3,360
      元）等商業保險，合計每月需繳納保險費總額高達10,749
      元（計算式：2,602 ＋521 ＋3,000 ＋1,000 ＋3,360 ＝
      10,749）等情，有聲請人所陳報之相關保險單及繳款單等
      在卷可參（本院卷第53至63頁）。而按上述保險契約仍持
      續生效中乙節，亦有上開資料附卷可稽，足見聲請人自毀
      諾後迄今仍舊正常繳納保險費。揆諸聲請人每月應繳納保
      費總額高達10,749元，金額不少，果聲請人可於月收入僅
      20,000元之情況下，繼續繳納上開款項，足認聲請人除薪
      津外，亦有其他穩定之收入，始足以負擔。又查，聲請人
      未於財產及收入狀況說明書中敘明其於聲請日（即97 年7
      月16日，見本院卷第2 頁收狀戳）之前2 年（即自95 年7
      月17日至97年7 月16日）有此等鉅額之保險費支出，已難
      認其陳報收入數額，確依誠信原則為之。遑論依聲請人陳
      述月薪20,0 00 元計算，於扣除其每月生活費合計9,509
      元後，每月充其量僅剩餘10,491元，可供花用。易言之，
      聲請人每月除薪津收入外，至少須另有10,749元以上之其
      他收入，否則，難以繳足上開保險費。末者，依聲請人健
      保投保薪資為21,000元，加計10,491元之其他所得後，足
      認聲請人雖於協商時之收入每月約為20,000元，毀諾後迄
      今之收入，推估至少應在31,491元左右。
（三）按內政部公告之96年度台灣省每人每月最低生活費用9,50
      9 元計算，是聲請人主張以上開數額維持自己生活，屬必
      要費用，逾上開範圍者，則難認屬必要費用支出。從而，
      聲請人於96年間應負擔自己之生活費用為9,509 元。
（四）末按，聲請人每月收入31,491元，於扣除維持自己生活所
      需費用9,059元後，尚有餘款22,432元可供運用，縱無能
      力履行其與台新銀行達成每月清償28,542元之協商方案，
      其亦能再與台新銀行協商新的繳款方案，故聲請人主張因
      不可歸責於己之事由，致履行顯有重大困難云云，尚難採
      信。
四、綜上，聲請人與最大債權銀行達成協商方案後，於履約13期
     後，既無不可歸責於己之事由，致繼續履行協商方案，顯有
    重大困難之情事，則其聲請更生，為無理由，應予駁回。
五、依消費者債務清理條例第8條、第15條，民事訴訟法第95條
    、第78條，裁定如主文。
中    華    民    國    98    年    6     月    9     日
              民事第五庭    法      官  李昭彥
上為正本係照原本作成。
如不服本裁定，應於裁定送達後10日內，以書狀向本院提出抗告
，並繳納抗告費新臺幣1千元。
中    華    民    國    98    年    6     月    9     日
                            書  記  官  吳雅琪


司法院資訊處製作；財團法人民間司法改革基金會備份。
